【裁判字號】    99,訴,2053
【裁判日期】    991230
【裁判案由】    償還公費
【裁判全文】
臺北高等行政法院判決
                                      99年度訴字第2053號
                                    99年12月16日辯論終結
原      告  國防部電訊發展室
代  表  人  婁悌
訴訟代理人  劉龍飛  律師
被      告  陳正璋
            劉明正
上列當事人間因償還公費事件，原告提起行政訴訟。本院判決如
下：
    主  文
原告之訴駁回。
訴訟費用由原告負擔。
    事實及理由
一、程序事項：本件被告劉明正經合法通知，無正當理由而未於
    言詞辯論期日到場，核無行政訴訟法第218 條準用民事訴訟
    法第38 6條各款所列情形，爰依原告之聲請，由其一造辯論
    而為判決。
二、事實概要：
  (一)被告陳正璋部分：緣被告陳正璋本為原告所屬訓練中心「情
    報專科班通信電子組」85年班丙班之受訓學生，因不願繼續
    就讀，於民國84年9 月26日親簽報告自請退學，並由其法定
    代理人即其父陳家澤立具切結書表明願賠償並分期繳納在校
    期間一切費用，原告乃於84年10月1 日核發開除學籍通知書
    ，並依行為時國軍各軍事學校退學開除學生賠償費用辦法（
    下稱賠償費用辦法）第1 條、第2 條規定，被告陳正璋應賠
    償在校費用計新臺幣（下同）403,083 元，因被告陳正璋前
    已支付148,533 元，故尚應賠償254,550 元。因被告陳正璋
    迄今仍未給付，原告遂提起本件行政訴訟。
  (二)被告劉明正部分：緣被告劉明正本為原告所屬訓練中心「情
    報專科班通信電子組」83年班丙班第11期之受訓學生，因不
    願繼續就讀，於82年2 月1 日親簽報告自請退學，並由其法
    定代理人即其父劉南清立具切結書表明願賠償在校期間一切
    費用，原告乃於82年2 月15日核發開除學籍通知書，並依行
    為時軍事學校預備學校軍費生公費待遇津貼發給及賠償辦法
    （下稱公費待遇津貼發給及賠償辦法）第2 條、第9 條規定
    ，被告劉明正應賠償在校費用計254,550 元，因被告劉明正
    迄今仍未給付，原告遂提起本件行政訴訟。
三、本件原告主張：
  (一)原告係具有當事人能力之行政機關：
  1.按行政程序法第2 條第2 項及第21條第4 款規定，凡代表國
    家或行政主體表示意思從事公共事務，具有單獨法定地位之
    組織者，有當事人能力。次按「就業務範圍內之事項涉訟時
    ，當然得為保護私權之請求人，自有當事人能力」為最高法
    院51年台上字第2772號判例所明揭。最高法院91年度台抗字
    第635 號裁定亦揭示凡軍事機關獲頒印信及職章、具有獨立
    編制表、國庫機關專戶存款、對外簽訂契約等，即得據以認
    定具有當事人能力。
  2.依國防部部令原告之編制（組）裝備表、原告中將級印暨職
    章公文、國防部98年8 月27日國主歲計字第0980002480號令
    、臺灣桃園地方法院95年度簡上字第25號民事判決及原告與
    電原企業有限公司採購合約書封面及內頁等影本資料可知，
    原告乃具有組織編制表、印信與職章、獨立預算與專戶存款
    及得對外簽約之獨立機關，自有當事人能力無疑。
  (二)本案雙方係屬行政契約之法律關係：
  1.按行政契約係指二以上之當事人，就公法上權利義務設定、
    變更或廢止所訂立之契約，故行政契約與私法契約均係因契
    約當事人意思表示一致，而生法律上效果之行為，與行政處
    分係單方面發生法律效果者，有所不同。依行政程序法第13
    5 條規定，行政機關就公法上法律關係，得以契約設定、變
    更或消滅之。
  2.本件被告皆係自願報考免費接受訓練、並享有膳宿、圖書及
    薪餉等待遇，與原告間訂有行政契約，而發生公法上權利義
    務關係，依行政程序法第137 條規定，雙方即互負給付義務
    。
  (三)原告請求公法上不當得利返還請求權所憑之基礎與憑據：
  1.凡義務人依法令或本於法令之行政處分或法院之裁定，負有
    公法上金錢給付義務，而其處分文書或裁定書定有履行期間
    或有法定履行期間者，逾期不履行，主管機關得移送行政執
    行處執行，行政執行法第11條第1 項第1 款定有明文。而該
    條所稱之公法上金錢給付義務，依同法施行細則第2 條規定
    ，係指稅款、滯納金、滯報費、利息……或其他公法上應給
    付金錢之義務，而上開公法上金錢給付義務，均屬行政機關
    依法單方裁量核定之金錢給付。又依行政程序法第127 條第
    2 項規定，僅於受益人不當得利「返還範圍」準用民法有關
    不當得利之規定，倘雙方就公法上給付義務有所爭執，因行
    政機關並無單方裁量核定之權限，仍應由行政機關向行政法
    院提起一般給付訴訟尋求救濟。
  2.本件原告請求權之行使、返還之範圍須依民法第180 條至第
    183 條規定，原告並無單方裁量之決定權，且原告係請求被
    告履行公法上不當得利返還之利益，尚非原告本於法令所為
    之形成或下命處分可據以求償。是以，原告本於公法上不當
    得利返還請求權，依行政訴訟法第8 條第1 項規定，提起本
    件一般給付訴訟，程序上尚無不合，亦具有權利保護必要。
  3.本件原告公法上不當得利返還請求權之依據，除與被告之招
    生簡章即行政契約法律關係外，尚包括被告及其法定代理人
    所簽具之報告、家長切結書、家長同意書、申請書、賠款協
    議書，及國軍各軍事學校退學開除學生賠償費用辦法（於93
    年7 月27日修正名稱為：軍事學校預備學校軍費生公費待遇
    津貼發給及賠償辦法）之相關規定。
  (四)聲明求為判決：
  1.被告陳正璋應給付原告380,000 元，暨自84年10月20日起，
    至清償日止按年息百分之5 計算之利息。
  2.被告劉明正應給付原告254,550 元，暨自82年2 月16日起，
    至清償日止按年息百分之5 計算之利息。
  3.訴訟費用由被告負擔。
四、本件被告主張：
  (一)被告陳正璋部分：
  1.本件被告陳正璋尚欠金額是多少，原告起訴狀所寫被告陳正
    璋還欠254,550 元，行政訴訟起訴狀第2 頁有寫到被告有還
    14萬多元。
  2.被告陳正璋當初覺得興趣不合，所以沒有繼續唸完，被告當
    時在原告處讀2 年，當初是原告以陸軍官校情報專科班的名
    義招生所報考的。
  3.聲明求為判決：
    (1)原告之訴駁回。
    (2)訴訟費用由原告負擔。
  (二)被告劉明正部分：被告劉明正經合法通知，未到庭亦未提出
    書狀作何聲明或陳述。
五、兩造之爭點為原告對被告陳正璋、劉明正之公費償還請求權
    是否已罹於消滅時效？
六、經查：
  (一)按「公法上之請求權，除法律有特別規定外，因5 年間不行
    使而消滅。公法上請求權，因時效完成而當然消滅。」行政
    程序法第131 條第1 、2 項定有明文。次按「民法總則施行
    前之法定消滅時效，其期間較民法總則所定為長者，適用舊
    法，但其剩餘期間自民法總則施行日起算，較民法總則所定
    時效期間為長者，適用民法總則。」民法總則施行法第18條
    第2 項亦定有明文。
  (二)次按行政程序法90年1 月1 日施行前，公法上請求權之消滅
    時效期間，依實務通說類推適用民法第125 條一般時效即15
    年之規定，惟此類推適用之時效期間，若自行政程序法施行
    日起算，其殘餘期間較行政程序法第131 條第1 項所定5 年
    時效期間為長者，應類推適用民法總則施行法第18條第2 項
    及債編施行法第3 條第2 項規定，自行政程序法施行日起，
    適用行政程序法第131 條第1 項關於5 年時效期間之規定（
    參考97年高等行政法院法律座談會提案法律問題一），此俾
    得兼顧行政程序法規定時效期間為5 年之目的，以使法律秩
    序趨於一致。又公行政對人民之公法上請求權因時效完成者
    ，其公權利本身應消滅（參照最高行政法院95年8 月22日95
    年8 月份庭長法官聯席會議〈二〉）。
  (三)本件原告上揭如事實概要所述之事實，固據原告提出陸軍軍
    官學校情報專科學生班通信電子組81年度、83年度招考新生
    簡章、報告、家長切結書、原告承辦陸軍軍官學校學生開除
    學籍通知書、陸軍軍官學校情報專科班通信電子組85年丙班
    開除學籍學生資料表、家長同意書等影本附卷可參，核與其
    主張相符，被告陳正璋到庭除對於尚欠金額為多少有疑問外
    ，其餘均未予爭執；被告劉明正經合法通知，未到庭陳述，
    亦未提出何書狀為抗辯，自堪信原告上揭主張為真正。然本
    件原告分別於84年、82年間即已開除被告陳正璋、劉明正之
    學籍，而享有對於被告等之公費償還請求權利，然原告迄99
    年10月14日始具狀訴請被告陳正璋、劉明正2 人返還上揭款
    項，則是本件主要爭執點在於原告系爭償還公費請求權是否
    罹於時效消滅之問題。
  (四)查本件原告得請求被告陳正璋、劉明正償還上揭公費請求權
    之事實分別發生於84年、82年間，本應適用民法一般消滅時
    效15年之規定，惟依上揭說明可知，本件原告所主張之公法
    上契約請求權，自90年1 月1 日行政程序法施行日起，其原
    15年時效所殘餘之期間，因較行政程序法第131 條第1 項所
    定5 年時效期間為長，則依上開所述，自行政程序法90年1
    月1 日施行起，即應適用行政程序法第131 條第1 項之5 年
    時效期間，亦即本件原告對被告陳正璋、劉明正之公費償還
    請求權時效，除有行政程序法規定之中斷等事由外，原應至
    95年1 月2 日（星期一）屆至，是原告對被告陳正璋、劉明
    正之公法上請求權，應於95年1 月2 日起因罹於5 年消滅時
    效，因而請求權消滅。然原告直至99年10月14日始具狀起訴
    請求判決被告陳正璋、劉明正為上揭給付及法定遲延利息，
    有原告行政起訴狀上收件日期戳章附於本院卷可稽，顯已逾
    上揭請求權時效期間，自屬無從准許。次查消滅時效旨在對
    於權利之不行使賦予維持現狀之法律效果。消滅時效期間發
    生新舊法短長之變動，如新法施行時，依舊法猶有較新法為
    長之殘餘期間，基於當事人無主觀之權利行使預期，且依舊
    法之法律效果事實尚未完成，並為貫徹新法施行之效力，應
    適用新法。上述民法總則施行法第18條第2 項及債編施行法
    第3 條第2 項規定，即以此故。本件原告之公法上請求權不
    行使期間，未發生消滅時效完成之效果時，已有行政程序法
    消滅時效規定可資適用，當然應予適用，且公法上請求權，
    因時效完成而當然消滅。原告主張公法上契約之消滅時效有
    爭議，應為15年、仍應經被告抗辯云云，核不足採。又本件
    適用行政程序法時效規定，係自該法施行起，依該法規定而
    適用，亦無溯及適用情形。是本件原告對被告陳正璋、劉明
    正2人上揭公法上請求權既已消滅，其請求顯屬無理由。
  (五)綜上所述，本件原告對被告陳正璋、劉明正2 人上揭公法上
    請求權均已罹於時效而消滅，原告仍執前詞及個人主觀之見
    解，訴請如聲明所示，為無理由，應予駁回。
七、據上論結，本件原告之訴為無理由，依行政訴訟法第98條第
    1 項前段、第218 條、民事訴訟法第385 條第1 項前段，判
    決如主文。
中    華    民    國    99    年    12    月    30    日
                    臺北高等行政法院第六庭
                              審判長法  官  黃  本  仁
                                    法  官  林  妙  黛
                                    法  官  陳  秀  
上為正本係照原本作成。
如不服本判決，應於送達後20日內，向本院提出上訴狀並表明上
訴理由，如於本判決宣示後送達前提起上訴者，應於判決送達後
20日內補提上訴理由書（須按他造人數附繕本）。
中    華    民    國    99    年    12    月    30    日
                                    書記官  楊  子  鋒

司法院資訊處製作；財團法人民間司法改革基金會備份。
